臺灣高等法院臺中分院民事判決　九十一年度家上字第八六號
　　　上　訴　人　乙○○
　　　被　上訴人　甲○○
右當事人間履行同居事件，上訴人對於中華民國九十一年五月二十九日臺灣臺中地方
法院九十年婚字第一二九一號第一審判決提起上訴，本院判決如左：
      主      文
上訴駁回。
第二審訴訟費用由上訴人負擔。
      事實及理由
一、被上訴人於原審起訴主張：兩造於民國八十八年七月二十日結婚，並育有子女廖
    文皓一人，惟婚後兩造常因意見不合而爭吵，上訴人即負氣離家多次，上訴人乃
    又自九十年四月六日起，即無故不理家務，離家出走，置伊於不顧，拒絕履行同
    居生活，經伊向警察局申報上訴人為失蹤人口，要求協尋後，上訴人雖於九十年
    七月七日出面，經伊多次請求其返家，惟上訴人迄今仍未與伊同居共同生活，顯
    然違背同居義務，為此依民法第一千零零一條前段規定，求為命上訴人應與伊同
    居之判決。經原審為被上訴人勝訴之判決，上訴人提起上訴，被上訴人於本院聲
    明：駁回上訴。
二、上訴人則以：兩造結婚後，被上訴人即藉故對伊惡言相向，使上訴人生活於恐懼
　　之中，精神處於緊張狀態；且被上訴人甚於九十年一、二月間兩造爭吵時，以枕
　　頭悶住甫滿週歲稚子廖文皓臉部，揚言要死大家一起死，使伊驚恐萬分，將枕頭
　　搶下，稚子廖文皓始免於難，至此伊知遇人不淑，勢難偕白首，才導致分居。另
　　於原審開庭完畢時，非但對伊母親以惡言相向，甚以暴力擁擠，使伊母親險受傷
　　，致伊視開庭為畏途。且兩造之工作地點均在新竹，故同意與被上訴人在新竹縣
　　市履行同居，縱令兩造同居處所為新竹縣竹東鎮康街八七巷七弄五號三樓房屋，
　　惟伊於九十一年六月底二次赴該址尋訪被上訴人，發現係空屋，顯見被上訴人未
　　承租而與伊同居之意思；況九十年三月六日兩造見面時，被上訴人竟未瞧上訴人
　　一眼，當天伊至被上訴人處所中探視兩造所生子女時，被上訴人之母親竟指責伊
　　很會吃及不照顧自己所生之子女；因前伊不知悉被上訴人之父親過世致未送奠儀
　　，被上訴人之母親即抱怨伊無情；又被上訴人對伊父母親態度惡劣等語，資為抗
　　辯。經原審判決上訴人敗訴後，上訴人提起上訴聲明求為判決(一)原判決廢棄；(二)
　　被上訴人在第一審之訴駁回。
三、查兩造為夫妻，婚姻關係現仍存續中，而上訴人自九十年四月六日即離開兩造住
    居所，經被上訴人向警察局申報上訴人為失蹤人口，要求協尋，於九十年七月七
    日因上訴人出面而撤尋，惟上訴人迄今仍未與被上訴人同居生活等事實，業據被
    上訴人提出戶籍謄本、受理查尋人口案件登記表影本各二份為證，並經證人即被
    上訴人弟弟廖宜堅於原審到庭證述屬實，且為兩造所不爭執，自堪信為真實。
四、按夫妻互負同居之義務，但有不能同居之正當理由者，不在此限，民法第一千零
　　零一條定有明文。所謂正當理由，指依一般社會觀念及客觀標準觀察，履行同居
　　為不合理者而言。故夫妻互負同居之義務，在婚姻關係存續中，苟非有正當理由
　　，即不得由一造拒絕同居，本件上訴人雖以前揭情詞為由，拒絕與被上訴人共同
　　生活，是本件所應審究者，厥為上訴人是否有不能同居之正當理由？經查，上訴
　　人抗辯：兩造結婚後，被上訴人即藉故對伊惡言相向；又被上訴人於人九十年一
　　、二月間兩造爭吵時，以枕頭悶住甫滿週歲稚子廖文皓臉部，揚言要死大家一起
　　死，使伊驚恐萬分，將枕頭搶下，稚子廖文皓始免於難，才導致分居。另於原審
　　開庭完畢時，對伊母親以惡言相向，甚以暴力擁擠，使伊母親險受傷；於九十年
　　三月六日兩造見面時，被上訴人竟未瞧上訴人一眼，當天伊至被上訴人處所中探
　　視兩造所生子女時，被上訴人之母親竟指責伊很會吃及不照顧自己所生之子女；
　　因前伊不知悉被上訴人之父親過世致未送奠儀，被上訴人之母親即抱怨伊無情；
　　又被上訴人對伊父母親態度惡劣等情，惟為被上訴人所否認，上訴人固舉證人趙
　　嚴瑞香到庭證述：「在台中地方法院開第二次庭時，在法庭外面，我女兒在樓上
　　，我在法院門口等我女兒下樓，我女婿下來就我說：錢拿來，再用手撞我的右
　　腋下二、三下，外面沒有受傷，是筋脈酸痛，他就騎機車趕快跑掉了，沒有其他
　　的人看到，後來我在哭我女兒問我怎樣，我有告訴我女兒是我女婿撞我。」等語
　　，惟其所述縱為屬實，亦不過為被上訴人與證人趙嚴瑞香間因開庭偶發之爭執，
　　究不得作為上訴人拒絕履行同居義務之正當理由；至於上訴人另所辯復未舉證以
　　實其說，自不足取。況夫妻之結合，本係兩個家庭之聯合，由於生活環境、背景
　　及習慣之不同，夫妻、婆媳相處間，偶有勃谿，在所難免，如依社會一般觀念及
　　客觀標準觀察，觀上訴人所辯情節尚屬輕微，即不得藉口有不能同居之正當理由
　　。
五、又夫妻之住所由雙方共同協議之，未為協議或協議不成時，得聲請法院定之，民
    法第一千零零二條定有明文。然夫妻住所之設定與夫妻應履行同居之義務尚有不
    同，住所乃決定各項法律效力之中心地，非民法所定履行同居義務之唯一處所。
    夫妻縱未設定住所，仍應以永久共同生活為目的，而互負履行同居之義務，要屬
    當然（司法院釋字第四五二號解釋參照）。兩造之工作地點均在新竹地區，為兩
    造所不爭執，但上訴人仍不得能工作地點在新竹地區作為拒絕履行同居義務之正
    當理由，上訴人此點抗辯，亦非有理。
六、復按夫妻本應以誠摯相愛為基礎，相互尊重與諒解，且應互相協力保持其共同生
    活之圓滿及幸福，而婚姻生活幸福圓滿，尤須兩造同居一處為前提。綜上所述，
    被上訴人主張上訴人有同居之義務，應可採信，上訴人抗辯其有拒絕履行同居之
    正當理由，不足為採。從而，被上訴人依民法第一千零零一條前段規定請求上訴
    人履行同居之義務，即屬有據，應予准許。原審所為上訴人敗訴之判決，核無不
    合，上訴論旨指摘原判決不當，聲明求為廢棄改判，非有理由，應予駁回。惟兩
    造之住所並未協議，為兩造所不爭，是被上訴人亦不得片面指定同居之住所，其
　　單方面指定被上訴人應在台中市同居，要無拘束上訴人，併此敘明。
七、本件事證已臻明確，兩造其餘攻擊及防禦方法，核與本件判決結果無影響，爰不
    逐一論述。
據上論結，本件上訴為無理由，依民事訴訟法第四百四十九條第一項、第七十八條，
判決如主文。
中　　　華　　　民　　　國　　九十一　　年　　 十二　　 月　　 十一　　 日
~B1民事第一庭審判長法　官　林陳松
~B2　　　　　　　　法　官　李寶堂
~B3　　　　　　　　法　官　鄭金龍
右為正本係照原本作成。
如對本判決上訴，須於收受判決送達後二十日內向本院提出上訴書狀，其未表明上訴
理由者，應於提出上訴後二十日內向本院提出上訴理由書（須按他造人數附具繕本）
，並繳納送達用雙掛號郵票拾份（每份拾肆元）。
上訴時應提出委任律師或具有律師資格之人之委任狀；委任有律師資格者，另應附具
律師及格證書及釋明委任人與受任人有民事訴訟法第四百六十六條之一第一項但書或
第二項（詳附註）所定關係之釋明文書影本。
~B 　 　　　　　　書記官　林桂鳳
中　　　華　　　民　　　國　　九十一　　年　　 十二　　 月　　 十二　　 日
附註：
民事訴訟法第四百六十六條之一（第一項、第二項）
對於第二審判決上訴，上訴人應委任律師為訴訟代理人。但上訴人或其法定代理人具
有律師資格者，不在此限。
上訴人之配偶、三親等內之血親、二親等內之姻親，或上訴人為法人、中央或地方機
關時，其所屬專任人員具有律師資格並經法院認為適當者，亦得為第三審訴訟代理人
。
                                                                        Ｂ
